【裁判字號】    97,訴,4832
【裁判日期】    980417
【裁判案由】    誣告
【裁判全文】
臺灣板橋地方法院刑事判決              97年度訴字第4832號
公  訴  人  臺灣板橋地方法院檢察署檢察官
被      告  戊○
選任辯護人  賴玉梅律師
            周福珊律師
            王嘉斌律師
上列被告因誣告案件，經檢察官提起公訴（97年度偵字第26993
號），本院判決如下：
    主  文
戊○無罪。
    理  由
一、公訴意旨認：被告戊○與告訴人甲○○均為坐落臺北縣板橋
    市○○路117 號金久普大樓之住戶，甲○○前為該大樓管理
    委員會（下稱金久普管委會）之副主任委員兼財務委員。戊○明知金久普管委會，於民國（下同）95年12月間，已決議
    在大樓旁之空地施做圍牆（本院按：應指圍籬，下同）、鋪
    設水泥地、建置機車停車場等工程，竟意圖使甲○○受刑事
    處分，虛構「本社區大樓建築物並無圍牆之設立，但被告（
    即甲○○）竟虛列95年12月1 日『圍牆及水泥』之支出新臺
    幣（下同）37,000元於其95年度財務支出明細表中，該項支
    出不實」等情之補充告訴理由狀，於97年5 月8 日遞送該管
    檢察署，而對甲○○提出業務侵占罪之告訴。嗣經該管檢察
    官偵查結果於97年10月8 日以97年度偵字第26991 號為不起
    訴處分（本院並按：已據臺灣高等法院檢察署以97年11月18
    日以97年度上聲議字第6181號處分書處分確定在案）。本案
    經甲○○訴由該管檢察官偵查起訴，因認被告戊○涉犯刑法
    第169 條第1 項之誣告罪嫌等云云。
二、按犯罪事實應依證據認定之，無證據不得認定犯罪事實；不
    能證明被告犯罪者，應諭知無罪判決，刑事訴訟法第154 條
    第2 項、第301 條第1 項分別定有明文。次按事實之認定，
    應憑證據，如未能發現確實之證據，或證據不足以證明，自
    不能以推測或擬制之方法，以為裁判基礎；又犯罪事實所憑
    之證據，無論係直接證據或間接證據，其為訴訟上之證明，
    須於一般人均不致有所懷疑而得確信為真實之程度，始得據
    為有罪之認定，倘其證明尚未達此程度而尚有合理之懷疑存
    在時，本諸無罪推定原則，自應為被告無罪之諭知；而按刑
    法第169 條第1 項之誣告罪，以意圖他人受刑事或懲戒處分
    ，向該管公務員誣告為構成要件；故該項犯罪，不特須指出
    其具體事實，足以使人受刑事或懲戒處分，且須明知其為虛
    偽，具有故意構陷之情形始能成立，若係出於誤會或懷疑有
    此事實而為申告，以致不能證明其所訴之事實為真實，或係
    所告尚非全然無因，只因缺乏積極證明致被誣告人不受訴追
    處罰者，縱被訴人不負刑責，而告訴人本缺乏誣告之故意，
    自難成立誣告罪名。且上開罪名之構成，須具有意圖他人受
    刑事或懲戒處分之要件，如其提出該補充理由狀之目的，在
    求判明是非曲直，即與誣告罪之構成要件不符；又檢察官就
    被告犯罪事實，應負舉證責任，並指出證明之方法，刑事訴
    訟法第161 條第1 項定有明文。因此，檢察官對於起訴之犯
    罪事實，應負提出證據及說服之實質舉證責任。倘其所提出
    之證據，不足為被告有罪之積極證明，或其闡明之證明方法
    ，無從說服法官以形成被告有罪之心證，基於無罪推定之原
    則，自應為被告無罪判決之諭知。
三、公訴意旨認被告涉犯上述之誣告罪嫌，無非係以：被告戊○
    坦承其對告訴人甲○○提出業務侵占告訴之事實、證人（即
    告訴人甲○○）之指訴、金久普管委會95年12月1 日之財務
    支出明細表、收據、簽收名單、告訴人所提刑事陳述及答辯
    狀、證人（即住戶丙○○、陳義興、丁○○之證述）、金久
    普管委會95年3 月1 日區分所有權人會議紀錄、游鎮茂開立
    之證明文件證明其於95年12月12日承包金久普圍牆工程，費
    用共計37000 元之事實、照片；被告97年5 月8 日向該管檢
    察署所提補充告訴理由狀等為起訴之論據。
四、訊據被告戊○固坦承伊有向該管檢察署檢察官提出對告訴人
    甲○○侵占之告訴後，於97年5 月8 日以補充理由狀陳明之
    事實，該案嗣由該管檢察官為不起訴處分等情不諱，惟堅詞
    否認有何誣告犯行，辯稱略以：我們社區並無空地做圍牆、
    籬笆，甲○○花費3 萬多元，但並無做社區圍牆，我告他之
    後才說他圍牆做在隔壁；95年3 月1 日我有參加大樓會議，
    當時並無提到做圍牆，只是談到要籌備管委會，要收管理費
    ，選任主任委員、副主任委員、財務委員、監事；金久普大
    樓並未包括266 地號土地，甲○○所提全部會議記錄內容，
    並未有任一紀錄提到施作圍籬，管委會沒有開這個會，也不
    知道他們要施作圍牆，沒有通知也沒有送估價，我不知圍牆
    做在隔壁，才會告甲○○，這是誤會，隔壁作圍牆、水泥，
    跟我沒有關係，我也不能去查，甲○○做時沒有通知，之後
    要收取費用，我不了解，我開過的會議都無提到要做圍牆、
    停車場，並無誣告犯意等語，為自己做出如上辯解；其所選
    任之辯護律師則提出辯護略以：甲○○於被告要求查閱支出
    帳目時所提支出明細表，依一般正常人之理解，自然係指已
    經實際支出項目才會記載在支出明細表，如應付而尚未支付
    之款項，理應以應付款之名義列帳，然甲○○提出予被告查
    閱之支出明細表，其記載狀況與實際支出狀況確實尚有出入
    ，被告出於合理懷疑提出告訴，非全然無據，且被告提出告
    訴之目的原係希望甲○○能就其支出與實際狀況不符之處，
    提出完整之說明，被告並無誣告之犯意，‧‧甲○○於其提
    出支出明細表上記載「圍牆及水泥」支出37,000元，然因其
    所列支出明細表有疑義，且金久普大廈前面緊臨馬路，後面
    緊臨巷弄，並無任何圍牆，被告因此對該筆支出產生懷疑，
    希望甲○○能說明該筆支出之用途，非虛構事實誣告，金久
    普大廈係座落土地上，並未設置任何「圍牆」，甲○○所指
    「圍牆」實際上係鐵皮圍籬，座落在與269 地號相鄰之266
    地號土地上，業據公訴人到現場履勘屬實，足證被告於告訴
    補充理由狀中所稱：「本件社區大樓建築物並無圍牆之設立
    ，‧‧」等語，並非虛構事實；金久普大廈區分所有權人於
    95年12月1 日並未開會，且卷內亦無95年12月1 日之會議記
    錄，‧‧；另金久普大廈歷次會議記錄中關於大小支出有記
    載者略為：95年3 月1 日記錄中有「建議每層裝護一支監視
    器，…決議不作」、「於大樓之騎樓處放置2 支禁放機車之
    告示牌及設立佈告欄」、「製作禁止投遞廣告貼條」、「要
    裝設頂樓安全梯、疏散方向指示標誌及樓梯間自動照明設備
    更新」；95年11月23日記錄中有「水溝漏水問題」、「七月
    份年度大保養- 各車位所負擔費用（附明細）」；96年7 月
    6 日記錄中有「因停車位不同，丁○○需再繳…戊○先生須
    再繳交…陳義興須再繳…」；96年12月4 日記錄中有「96年
    3 月已請人修理抽水馬達及清理垃圾11袋」、「機械式昇降
    機更換一片鍍鋅鐵板NT5000，5000/7車位=715元/ 位」、「
    銘園公司稱4 號車位必須作加強NT15000 」；96年12月28日
    記錄中有「銘園公司機械式停車格4 號車台已修完成」、「
    電梯前幾天故障一次，隔天已修完成」。上開會議記錄中確
    實沒有要在鄰地興建「圍牆及水泥」之記錄，也沒有已經完
    成該項工程之報告記錄，告訴人於支出明細中記載上開支出
    與被告所知金久普大廈支出款項之程序不符，被告於前案中
    提出質疑，尚難認為無據；甲○○先生於計算昇降機修護費
    用時，曾有超算被告應分擔費用情事，應向陳義興收退被告
    9,428 元，有甲○○制作之計算明細為憑，且甲○○所制作
    之支出明細中確實亦有將未付之電梯、昇降機維修費用列入
    支出明細之情事，在甲○○先生未清楚說明之前，被告對甲○○制作之支出明細是否正確，自足生合理之懷疑；又金久
    普大廈之停車場係位於大樓地下室內，告訴人甲○○亦於金
    久普大廈騎樓處立有「停車位出租請本大樓地下室」之告示
    牌，告訴人甲○○所有之機車與被告所有之機車均係停放在
    金久普大廈地下室，告訴人甲○○稱鄰地人行道為金久普大
    廈停車場云云，與事實尚有出入；綜上所陳，金久普大廈本
    身並未設置圍牆，被告亦無住戶決議施作圍牆之印象，被告
    認為該筆支出尚有疑問，主觀上並無誣告之犯意。況甲○○
    先生於支出明細表上固記載「圍牆及水泥」支出，唯依其所
    述，該筆支出實際上係施作金久普大廈相鄰空地之鐵皮圍籬
    ，甲○○先生未清楚說明係「鄰地鐵皮圍籬及鄰地騎樓水泥
    地施作費用」，自易招致被告誤解，被告縱因此誤認而提出
    告訴，亦無誣告之犯意。而被告於97年5 月8 日告訴補充理
    由狀中所述，主要希望查明未付之金額何以列入支出明細？
    被告印象中未施作之工程何以列入支出明細？未經設立登記
    之行號所出具之收據，何以列入支出明細？被告提出理由請
    求偵查機關判明之行為，更與誣告之構成要件不符。再查，
    本案於98年2 月9 日行準備程序後，被告於98年2 月16日忽
    然發現甲○○所稱在金久普大廈鄰地之圍牆已遭人拆除，上
    開拆除圍牆之行為顯然未經過金久普大廈區分所有權人之決
    議，亦未曾告知被告，則告訴人指稱施作圍牆時有經過決議
    云云，自更有疑義；此次被告在查閱甲○○所提帳目時有所
    質疑，依被告當時認知，均係存有合理之懷疑，非出於惡意
    ，被告無誣告犯行，請為被告無罪諭知等情，為被告作出事
    實上暨法律上之辯護。
五、經查：
(一)、證人丁○○於本院審理時雖證稱略以：「‧‧想改善大樓環
    境，把隔壁空地圍起來，時間約在甲○○搬進來後不久開會
    決定的，確定時間不知道；（開會決定將空地圍起來，在場
    人及知悉上開決定的人有誰？）戊○、陳義興、甲○○、我
    都在場；【提示97年度他字第2481號卷第42-45 頁照片予證
    人閱覽】（當時所要施作的內容包含什麼部分？）42頁、43
    頁的照片，就是把空地前後圍起來，並鋪設水泥；（金久普
    大樓本身有沒有可以供施作圍牆的空地？）沒有。該大樓前
    面就是騎樓的馬路，後面就是巷子、機械式停車場入口，沒
    有空地；（你剛所提到的決定把隔壁空地圍起來的時間？）
    不太記得，每2 、3 個月開會一次決定要做的時間；【提示
    97年度他字第2152號卷第166 頁予證人閱覽】（95年11月23
    日的會議記錄，是否該次會議提到上開決定？）時間我真的
    不是很確定是否在該次會議；（同上卷167 頁95年3 月1 日
    會議記錄，是否該次會議提到上開決定？）那時候還沒有，
    這是剛決定要成立管委會的決定；（當時你說決定要整理隔
    壁空地時，是何人提議？）樓下機車常常停得很亂，開會的
    時候決定請里長跟隔壁地主連絡，因為常常發生火警，所以
    圍起來對住戶比較安全，該決定應該是甲○○提出的；（甲○○提出來之後的狀況？）為了大樓的安全，沒有人反對，
    有更多的停車位對大家都好；（甲○○在施作圍牆之前，有
    沒有把發包的金額跟大家報告？）大樓只有四戶，且有基金
    ，所以大概口頭上講一下，金額不是很多，大概幾萬元，由
    住戶的管理費裡面支出；（你所說的口頭上講一下，是甲○○跟你講，還是在管委會正式報告？）沒有開會提出報告，
    多少錢是請人來估價，口頭上講一下是甲○○跟我講。陳義
    興是當時的主委，常常不在臺北，實際上由甲○○處理，我
    想他應該會跟主委報告；‧‧（你剛剛講的隔壁空地的圍牆
    ，現在是否還存在？）最近地主說要蓋房子，已經拆掉一半
    ；（拆圍牆的時候，有沒有開會告知住戶？）沒有，我們跟
    地主借的，他要蓋房子就拆掉；（你說地主要蓋房子拆掉圍
    牆，是誰告訴你的？）我看到拆掉時嚇一跳，去問隔壁機車
    店才知道；從95年間起，戊○他一直住在那邊，住10樓，9
    樓出租；（就你所知，有關於金久普大樓所謂環境髒亂的情
    形，確實所指的髒亂來源到底在講哪個地方？）就是隔壁那
    塊地；（就剛才所提示的卷證，你們的會議記錄內，為什麼
    都沒有將你所稱改善環境要將隔壁之空地施作圍牆、鋪設水
    泥地、建置機車停車場等工程的重要事項，紀錄在會議記錄
    上？）我想是不是主委他們對於做會議紀錄不是那麼完整，
    因為我們只有4 個人，講講就做了，後來大家在管理上有些
    意見，才導致訴諸法庭」等語；而證人丙○○證稱略以：「
    （你是否知悉金久普大樓旁的空地有施作圍牆、鋪設水泥地
    的情形？）知道；（請說明該施作圍牆、鋪設水泥地在何時
    ？）我不知道時間，但我知道有開會；（當時是在什麼狀況
    下、由何人主張或決定要施作上開工程？）那時候空地有很
    多廢棄物、發生火災，很多人開會決定的，我們整棟大樓的
    住戶戊○、甲○○、丁○○、我開會決定。（在會議中是誰
    提議要施作上開工程？）我不記得，我知道有開會決定，好
    像是在丁○○的辦公室開會；（你們該次開會完，你有無看
    會議記錄？）當時很快就決定，只有幾分鐘，所以我沒有看
    開會紀錄，事後也沒有給我們；（你剛所謂開會決定要做圍
    牆，是什麼時間開的會？）我忘記了；【提示97年度他字第
    2112號卷第166 頁予證人閱覽】（是不是95年11月23日該次
    會議決定的？）大概是這個時間，（詳細閱覽提示的卷證後
    稱）實在是沒有印象；（是不是95年3 月1 日該次會議決定
    施作？）應該不是這次，95年3 月1 日是我先生陳義興出席
    ，我確定決定的那次會議是我出席的；（決定施作圍牆是誰
    提議？）應該是大家一起有這個共識，我忘記是誰先提議，
    是在火災之後幾天就決定要施作；（在圍牆發包之前，有沒
    有開會決定發包的費用？）這個是沒有，好像是3 萬多元，
    在會議上有講一下，做不會很多錢，大家有這個共識要做；
    （圍牆做好之後，有沒有在會議中報告支出多少錢？）沒有
    報告，大家直接分擔該費用；（你所謂大家直接分擔費用，
    是另外再收費，還是在公共基金裡面支出？）這個我不知道
    ；（從你居住在金久普大樓後，有關大樓公共事項的開會或
    決定，是否都有以會議記錄的方式為之？）有重要、長久性
    的才有紀錄，有些就是口頭上提而已」等語；另外，證人甲○○證稱：「（金久普大樓隔壁空地的圍牆，是在什麼時候
    決定施作？）我要看資料，我擔任金久普大樓主任委員那一
    年的冬天，我們經過開會討論決定的，確定時間我資料忘記
    帶來；（你是否記得會議的時間在何時？）95年12月1 日還
    是11月底的時候開會決定的；（開會的時候何人提議要施作
    圍牆？）丙○○小姐，隔壁空地有鄰居亂倒垃圾、發生火災
    ，丙○○提議施作圍牆，環境、景觀比較好，她當時提議，
    沒有記在會議記錄中，但大家都同意，戊○、丙○○、丁○○、我，我有請我同學來比價，我同學報價四萬三，我問丁○○要不要再找人比價，之後向廣福里里長詢問，他介紹鄰
    居報價三萬七，之後就由該人施作；（報價的過程有沒有經
    過大家開會？）報價的時候有討論，但沒有會議記錄，不是
    很正式的開會；（施作完成後，有沒有開會報告施工情形？
    ）開會的時候已經有說三萬七，事後有沒有再開會我忘記了
    ；‧‧（金久普大樓公共事項的決定以及討論，是否均有以
    書面的會議記錄記載？）不一定，因為東西有時臨時壞掉，
    就直接通知廠商來修。大部分都有，圍牆是後來提出，所以
    沒有，平常大部分公共事項都有經過開會；（為何卷附的金
    久普大樓管委會區分所有權人會議紀錄，在95年12月12日完
    成空地圍牆、鋪設水泥工程之前，這些會議記錄都沒有你所
    謂的決定鋪設圍牆、水泥工程的記載？提示並告以要旨）那
    時候開會完，丙○○閒話家常，沒有作記載，確實有疏忽的
    地方，但我們真正有作這件事情；（為什麼在你們大樓這些
    會議記錄內，就上開工程施作之費用3 萬7 千元，在會議紀
    錄中也都沒有報告工程費用、預估費用、以及施作完成後，
    費用如何支付的記載？）這個確實有疏忽，我忘記紀錄下去
    ，我想說做好了，東西大家都有看到，實際有作，就沒有作
    紀錄（均見本院98年3 月27日審判筆錄），是就如上各該證
    人所述查悉，證人甲○○施作圍籬決定之過程時間，以及何
    人提議等情，均未見明確，證人復只模糊記憶，被告於不了
    解情境，又無顯示於住戶會議記錄上，被告難謂即屬知悉而
    存懷疑；又如甲○○證述施作圍牆是丙○○在議會結束後提
    出，被告認知意識下，即不認為該決定同區分所有權人會議
    決定，事後估價施工過程，復無任何之會議報告或支出費用
    紀錄之公示，則被告認該費用非為金久普大樓公共費用支出
    ，然證人甲○○稱住戶同意即沒有報告，然從其供述足悉，
    該構築圍籬之估價過程存乎瑕疵，且經2 次估價方始決定，
    而非開會即屬定為3 萬7 千元，事後又無報告紀錄，被告即
    不知該筆費用，而認知該費用是否為甲○○不實的支出項目
    ，得否認被告即有誣告犯意，當屬有疑。故由此可知各該證
    人等就該構築圍籬一事之始末證述，已有不一致現象呈現，
    被告於此是否明知而虛構事實提告，同為有疑；是就此等證
    述查悉，並對照觀之卷附金久普大廈歷次區分所有權人會議
    記錄，僅有95年3 月1 日、95年11月23日、96年7 月6 日、
    96年12月4 日及96年12月28日等5 次會議記錄，而此等會議
    記錄復無任何有記載金久普大廈區分所有權人決議施作「圍
    牆及水泥」或同意支出「圍牆及水泥」之工程費用，告訴人
    甲○○稱上開費用係經會議決議等情，則與會議記錄內容有
    所不符，告訴人甲○○其後於本院98年2 月9 日準備程序時
    則稱圍牆係「‧‧因為會議開完，事後臨時動議，所以忘了
    填進去」等語云云，益徵告訴人甲○○就圍牆究竟是何時決
    議施作及如何決議等情，前後供述顯然不符，而生疑義；因
    如上述證人甲○○（兼告訴人）、丁○○、丙○○等之證述
    ，均已經無從為被告不利之認定。尤以該等區分所有權人會
    議，就此重要事項竟然不為紀錄存證用供爭議之避免，難認
    合於一般生活常情，且就勘驗所得可悉該構築之圍籬係緊鄰
    金久普大樓旁之他人土地上，同可認定。
(二)、故如上述，被告向該管檢察官提出對告訴人甲○○之告訴後
    之97年5 月8 日在理由狀內為補充本件公訴所指稱之構築圍
    籬之事實，為被告所自承在卷，然而，如上所述，本件系爭
    所謂圍牆係建築於鄰地所有權人土地之上，此就檢察官現場
    勘驗暨板橋地政事務所製作之複丈成果圖並參土地地籍資料
    等可悉，並無爭執，已為控辯雙方所不爭執；且查悉起訴所
    指95年3 月1 日之會議紀錄亦未見有構築圍籬之任何紀錄事
    實，且其餘之95年11月23日、96年7 月6 日、96年12月4 日
    及96年12月28日等會議記錄，亦無任何相應之紀錄，甚明。
    前述證人等亦僅陳明係口頭相約，亦無疑義，被告是否亦屬
    明知該項構築圍籬情事，仍有懷疑，就此自可認被告係有所
    誤會未有該一圍籬之構建遂於補充理由狀作出如上之陳述，
    應可確定。則被告於97年5 月8 日具狀向該管檢察署提出告
    訴補充理由所指情節，應非出之於虛構，而係誤認為該所構
    築於他人土地圍籬，並非該金久普大樓管委會所構建者，應
    無疑問。因此被告認時任副主任委員之甲○○未有構築情事
    ，涉犯侵占罪嫌，遂訴由臺灣板橋地方法院檢察署檢察官偵
    辦，乃懷疑有此事實請求判明是非曲直，準此，被告於97年
    5 月8 日所提補充理由所述情事，核與誣告罪之構成要件之
    各階要素難謂相合，縱其後該管檢察官對該案被告甲○○為
    不起訴之處分，仍非得逕對被告繩以誣告之罪。
六、綜上所述，公訴所指之各該證據，已經無從為被告不利之認
    定；此外，本院復查無其他積極證據，足以證明被告確有公
    訴所指犯行，不能證明被告犯罪，揆諸上述，即應為被告無
    罪之判決。
據上論斷，應依刑事訴訟法第301 條第1 項前段，判決如主文。
本案由檢察官己○○、乙○○提起公訴，經檢察官靳開聖到庭執
行職務。
中    華    民    國    98    年    4     月    17    日
                  刑事第4 庭審判長法  官  潘長生
                                  法  官  謝梨敏
                                  法  官  黎錦福
上列正本證明與原本無異。
如不服本判決，應於送達後10日內敘明上訴理由，向本院提出上
訴狀。
                                  書記官  蔡麗春
中    華    民    國    98    年    4     月    17    日


司法院資訊處製作；財團法人民間司法改革基金會備份。
